【裁判字號】    95,訴,1241
【裁判日期】    951017
【裁判案由】    違反電業法等
【裁判全文】
臺灣臺中地方法院刑事判決              95年度訴字第1241號
公  訴  人  臺灣臺中地方法院檢察署檢察官
被      告  丁○○
選任辯護人  詹仕沂律師
上列被告因違反電業法等案件，經檢察官提起公訴（95年度偵字
第2111號），本院判決如下：
    主    文
丁○○共同以更換比流器之方法使電度表失效不準而竊電，處有
期徒刑伍月，如易科罰金，以銀元佰元即新台幣玖佰元折算壹
日。
    事    實
一、丁○○為設於臺中市○區○○○路100巷56弄18號「弘錡精
    密工業有限公司」（以下簡稱「弘錡公司」）之負責人，竟
    為節省電費支出，而與姓名年籍不詳之成年男子基於竊電之
    犯意聯絡，於民國89年1月19日至94年12月27日間之某日，
    在上址委由該成年男子，損壞臺灣電力股份有限公司（以下
    簡稱臺電公司）電號為00000000000之電表箱上封印鎖及比
    流器上封印鉛後（毀損部分均未據告訴），將電表箱內原20
    0 ：5倍數之比流器換裝成400：5倍數之比流器，並將原比
    流器上之名牌編號及封印鉛裝置於更換後之比流器上，掩飾
    比流器已遭更換之事實，使電度表上之度數減為實際使用度
    數一半而失效不準，以達其竊電之目的。嗣於94年8月25日
    上開電表已達使用年限，經臺電公司委由外包人員更換電度
    表，復於同年12月27日由臺電公司派員前去為電表倍數測試
    時發覺有異，再於95年1月3日10時15分許經該公司臺中營業
    處稽查股稽查員丙○○會同警方進一步為電表稽查測試後確
    認異常而查獲。
二、案經臺中市警察局第三分局報請臺灣臺中地方法院檢察署檢
    察官偵查起訴。
      理  由
一、訊據被告丁○○矢口否認有何竊電犯行，辯稱：伊沒有更動
    過電表，伊公司之業務至94年5 月間就開始走下坡，伊就常
    不在工廠，且電表是設置在路邊，所以不知電表已遭人動手
    腳云云，經查：
(一)、被告丁○○為設於臺中市○區○○○路100巷56弄18號「弘
    錡公司」之負責人，其公司在上址向臺電公司申請裝設電號
    00000000000號之電表，業經被告自承不諱，並有上開電表
    基本資料在卷可參（95年度偵字第2111號卷第20頁）。
(二)、又前開電度表於95年1月3日10時15分許，在「弘錡公司」上
    址，經臺電公司稽查人員丙○○會同警方查獲時，電表箱內
    之比流器經測試後其倍數為400：5，與原裝設之倍數為200
    ：5之比流器不同，致用電量之計算為實際用電量之一半，
    而失效不準等情，業據證人即臺電公司用電稽查員丙○○於
    警詢、偵查及本院審理中證述明確，且被告亦不否認查獲時
    現場之狀況，復有現場照片、現場略圖及臺電公司用電實地
    調查書等存卷可資佐證（95年度偵字第2111號卷第10至第18
    頁、警卷第16頁至第20頁）。
(三)、上開電度表遭更換比流器而竊電之情形，業經證人丙○○於
    本院審理中證述：「（問：是否95年1月3日到被告的公司去
    做檢驗的工作？）有的。」、「（問：當時你去檢驗的時候
    ，你是否知道被告公司的電是否正常？）當時我是接獲倍測
    的人，就是送電單位，通知我們倍數不符。」、「（問：原
    來比流器倍數多少？）200：5。」、「（問：你們當天檢查
    比流器的倍數為何？）400：5。」、「（問：就你瞭解，如
    果200：5改成400：5，電費是否會減少？）照理論來說是減
    一半。」、「（問：你是如何檢測400：5的比流器是和原來
    裝錶時的200：5是不符的？）就是以現場實際用電量去測試
    ，才發現比流器400：5改成200：5的標籤，就是使用原來20
    0：5比流器外觀上的中央標準局封印鉛、還有名牌編號，除
    了比流器外觀的名牌、封印鉛是原來台電公司之外，裡面的
    比流器是被更換的。」「（問並提示偵卷第12頁以後照片：
    哪些是2孔、4孔？）4孔就是14頁的上方，鉛封是在13頁的
    下方一張照片，鉛封有被加工的情形，比流器就是14頁上方
    的照片，因為那個塑膠很硬，需要加工才能破壞，原來的是
    直接鎖上的，旁邊不會有熱溶的現象，而且只會有2孔。15
    頁上下兩張部分一邊各一個孔，與原來裝設的情形不符。」
    等語（本院卷第115頁至第116頁、第119頁），是依證人丙
    ○○前開所述，上開電度表上原倍數為200：5之比流器，於
    其會同警方於95年1月3日10時15分前往稽查測試確認時，已
    遭更換成倍數成400：5之比流器無誤，是此部分之事實，應
    足認定。
(四)、按「認定犯罪事實所憑之證據，並不以直接證據為限，即綜
    合各種間接證據，本於推理作用，為認定犯罪事實之基礎，
    如無違背一般經驗法則，尚非法所不許（四十四年台上字第
    七０二號判例）」。被告雖為上開辯解，然查：
１、有關比流器之更換，其中過程無法通電作業，需將公司停電
    且有專業之技術之人方可，一般人無法為之一情，業經證人
    丙○○於本院審理時證述明確（本院卷第139頁）。而被告
    經營之「弘錡公司」自88年7月23日申裝前開電度表後，至
    95 年1月間，均營運用電中，有臺電公司臺中區營業處95年
    2月14日D臺中字第09502000931號函附之88年9月至95年1月
    間用電度數及電費金額表在卷可證（95年度核交字第121號
    卷第19頁），故前揭電度表減少支出電費之利益，乃與被告
    直接相關，衡諸一般經驗法則，一般人在與其無任何相關利
    益下，當不致甘冒竊電刑責之風險，無故為他人改裝電度表
    用以竊電之理，且被告亦自承無與他人結怨（95年度偵字第
    2111 號卷第6頁），他人更無大費周章為損人不利己行為之
    必要。再者，比流器之更換既需專業技術，且於公司停電之
    情形下方能為之，倘無被告公司方面之配合，其他人實無法
    恣意使被告公司停電而著手進行更換，而被告並非有此專業
    技術之人，業經被告陳述明白，則本於經驗法則，可推知被
    告應係委由具有專業技術之人著手為上開比流器之更換，而
    使電度表失效不準。
２、上開比流器於88年7月23日申裝後，於89年1月19日經倍數測
    試正常後，迄至94年8月25日電表到期，方由臺電公司委請
    外包人員乙○○前去更換，而更換過程僅換裝電表箱內之電
    表，並無更動比流器等情，經證人乙○○於本院審理中到庭
    證述甚詳（本院卷第138頁）。再於更換電表後，94年12月
    27日經臺電公司派員前去為比流器倍數測試，始發現比流器
    已遭更換，業經證人丙○○於本院審理中證述：「（問：是
    否89年1月19日有去倍測？是的，那個時候倍測沒有問題，
    所以電腦沒有顯示異常我們就沒有再去稽查。」、「（問：
    94 年8月25日是你們公司主動去換錶，94年12月27日你們去
    倍測的時候發現異常？）是的，發現異常的人為黎森益，現
    在還在台電公司工作，就是整理卡上記載的量出的400：5的
    比流器，37、39Ｖ就是現場負載的電量。」等語明確（本院
    卷第118至第119頁），並有電表封印整理卡在卷可稽（本院
    卷第53頁），故上開比流器遭更換之時間，應係89年1月19
    日經倍數測試正常後，至94年12月27日倍數測試發覺有異間
    之某日。
３、至被告雖質疑是否因有不法人士貪圖檢舉獎金而遭他人誣陷
    云云，惟本件竊電之查獲係被告公司之電表到期後，經臺電
    公司方面委外更換後，派員為例行性之倍數測試後方查獲一
    節，業經證人丙○○本院審理時證述綦詳（本院卷第118 頁
    ），且臺電公司於94年4月15日起，已廢止「追償電費分配
    及提獎辦法」，因此自94年4月15日以後，對於外界檢舉人
    或該公司員工舉發用戶竊電或該公司稽查人員前往現場查緝
    ，因而查獲竊盜成案者，已不再發放任何獎金，本案之緝獲
    ，任何人員或該公司員工領取任何獎金，有臺電公司臺中區
    營業處95年7月3日D臺中字第09506004771號函覆可參（本院
    卷第49頁），故本件自無他人貪圖檢舉獎金而誣陷被告可能
    。
４、另依「弘錡公司」88年9月至95年1月間用電度數及電費金額
    表觀之（95年度核交字第121號卷第19頁），上開用電度數
    及電費金額雖無遽降及異常情形，然用電度數之差別決定因
    素甚廣，公司營運情形、季節用量、用電習慣及景氣循環等
    等均有影響，尚難以上開用電度數及金額無異常情形，即認
    本件並無竊電情形。又被告於本件案發後撥打165反詐騙專
    線之通話紀錄，係其於案發後與第三人之間對談之通話內容
    ，屬傳聞證據，亦難為其有利之認定，附此敘明。
(五)、綜上所述，本件事證明確，被告竊電犯行應足認定。
二、論罪科刑：
(一)、按行為後法律有變更者，適用行為時之法律。但行為後之法
    律有利於行為人者，適用最有利於行為人之法律，刑法第2
    條第1項定有明文，茲因本件論罪科刑所適用刑法業於民國
    94年2月2日以華總一義字第09400014901號令修正公布，並
    自95年7月1日起施行，法律有下列變更，爰比較新舊法如下
    ：
１、電業法第106條之竊電罪，法定刑得科銀元500元以下罰金，
    據修正後刑法第33條第5款規定：「主刑之種類如下：五、
    罰金：新臺幣1000元以上，以百元計算之」等規定，是依修
    正後之法律，電業法第106 條之竊電罪所得科處之罰金刑最
    低為新臺幣1000元，然依被告行為時之刑罰法律，即刑法第
    33條第5款規定之罰金最低額1元計算，該罪之罰金刑最低額
    為銀元10元，若換算為新臺幣，其最低額僅為新臺幣30元。
    因此，比較上述修正前、後之刑罰法律，自以被告行為時關
    於罰金刑最低額之法律較有利於被告。
２、關於共同正犯之規定，修正後刑法第28條規定：「二人以上
    共同實行犯罪之行為者，皆為正犯。」，修正前同條規定：
    「二人以上共同實施犯罪之行為者，皆為正犯。」，不論依
    修正前後規定，被告均構成共同正犯，對被告而言，並無有
    利或不利之情形，自不生比較新舊法之問題，依刑法第2條
    第1項前段規定，應逕適用修正前刑法第28條。
３、關於易科罰金之折算標準，修正後刑法第41條第1項修正提
    高為「以新臺幣1,000元、2,000元、3,000元折算1日」，並
    刪除「因身體、教育、職業或家庭之關係，執行顯有困難者
    」之條件，第2項增訂「前項規定於數罪併罰，其應執行之
    刑未逾6月者，亦適用之」，而修正前刑法第41條第1項規定
    「得以1元以上3元以下折算1日（復依修正前罰金罰鍰提高
    標準條例第2條規定，係就原定數額提高為100倍折算1日即
    銀元100元以上300元以下折算1日）」，故關於易科罰金折
    算標準，以修正前之折算標準對被告較為利，應依刑法第2
    條第1項本文規定，適用修正前刑法第41條第1項前段、修正
    前罰金罰鍰提高標準條例第2條規定，定其易科罰金之折算
    標準。
４、關於牽連犯之規定，修正後刑法第55條刪除有關牽連犯之規
    定，是於刑法修正後，被告被訴損壞公務員職務上委託他人
    掌管文書（此部分詳如後述）及竊電之犯行，即須分論併罰
    。比較新舊法之規定，修正後之規定對於被告較為不利，依
    刑法第2條第1項之規定，自應適用行為時且較有利於被告之
    法律，即刑法第55條後段之規定，從較重之一罪予以論處。
５、綜上所述，經本院綜合比較結果，修正後刑法之規定並非較
    有利於被告，參酌修正後刑法第2條第1項前段、但書規定之
    「從舊從輕」原則，本案應適用修正前前揭刑法規定為法條
    適用之依據。
(二)、核被告所為，係犯電業法第106條第3款之竊電罪。而被告竊
    電犯行部分，雖係同時構成刑法第320條第1項之竊盜罪及電
    業法第106條第3款之竊電罪，惟兩罪間屬法條競合之關係，
    依特別法優先普通法關係，應僅論以電業法第106 條第3款
    之竊電罪。其與前開姓名、年籍不詳之成年男子間，有犯意
    聯絡及行為分擔，均為共同正犯。爰審酌被告素行尚佳，惟
    為獲取竊電暴利，私自換裝電表上之比流器，對被害人臺電
    公司造成損害，犯罪後迄未與被害人臺電公司和解，賠償所
    生損害，態度推諉等一切情狀，量處如主文所示之刑，並諭
    知易科罰金之折算標準，以資儆懲。
三、另公訴意旨認被告委由不詳姓名年籍成年男子著手破壞臺電
    公司在上址所安裝供電使用之電錶（電號為00000000號）上
    ，由臺電公司所施加由經濟部中央標準局所製作之「同」字
    號之封印鎖，另涉犯刑法第138條之毀損公務上掌管文書罪
    云云；惟查：
(一)、臺灣電力公司係公營事業機關，供應電力予國民使用，該公
    司內人員從事此等業務，原屬刑法上所稱之公務員；又電度
    表、封印鎖等均為臺電公司承辦是項業務所掌管之物，嗣因
    與電力用戶間定有供電契約而交付電力用戶保管，且臺電公
    司在用戶電表箱上裝置之封印鎖，一面刻有電力公司或臺電
    字樣，一面印有閃光圖案，既足以證明為電力公司所加封，
    即與刑法第220條所稱足以表示其用意之證明者相當，自應
    以文書論，此固有最高法院28年上字第2536號判例、75年臺
    上字第6531號判決可資參照，故被告所為破壞電表箱封印鎖
    之行為，原屬涉犯刑法第138條之罪。
(二)、然查，被告行為後，刑法第10條於95年7月1日修正施行，修
    正前刑法第10條第2款有關「公務員」之定義，係謂依法令
    從事於公務之人員；修正後刑法第10條第2款有關「公務員
    」之定義為：(1)依法令服務於國家、地方自治團體所屬機關
    而具有法定職務權限，以及其他依法令從事於公共事務，而
    具有法定職務權限者；(2)受國家、自治團體所屬機關依法委
    託，從事與委託機構權限有關之公共事務者。故修正後之「
    公務員」已限縮範圍，並不包含民營化事業從事私經濟行為
    之臺電公司，故依修正後之刑法規定，臺電公司及被告均已
    非「公務員」，是被告破壞電表箱封印鎖之行為，已不得再
    依刑法第138條之罪相繩。
(三)、再按行為後，因刑法法律之變更，致其規定之犯罪構成要件
    變更而有擴張或限縮時，必其行為同時該當修正前、後法律
    所定之犯罪構成要件，均應予科處刑罰時，始生刑法第2條
    第1項之比較適用問題。至於刑法第2條第1項所稱「法律變
    更」，係指法律之修正或廢止之情形，且以實體之刑罰法律
    為限，程序法不在其內（司法院院字第1854號解釋、最高法
    院76年第11次、89年第5次刑事庭決議參照），而所稱之刑
    罰法律變更，則指犯罪構成要件或處罰內容之變更而言，依
    此，所謂法律變更，原則固係指刑法分則（含特別法）之法
    條變更，惟分則條文雖未變更，然因總則法條修正或廢止，
    將使處罰之實質內涵，發生有輕重或不罰之結果，仍應屬法
    律變更，而有法律之比較適用，故行為時法律有處罰之規定
    ，裁判時已無處罰之明文（犯罪構成要件變更，或除罪化）
    者，此應屬犯罪後之法律已廢止其刑罰之情形，應依刑事訴
    訟法第302條第4款規定諭知免訴判決（臺灣高等法院95年法
    律座談會決議參照）。故被告行為後，有關刑法第138條規
    定行為主體構成要件之公務員規定已變更，依上開說明，原
    應為免訴之諭知，然公訴意旨認此部分與上開竊電罪部分有
    牽連犯之裁判上一罪關係（公訴意旨認被告所為係刑法第
    138 條損壞公務員職務上委託他人掌管文書罪及電業法第
    106條之竊電罪，然查被告上開行為，均於新法修正施行前
    ，且有方法、目的之牽連關係，而有修正前刑法55條後段規
    定之適用。）。公訴意旨認被告所為之刑法第138條損壞公
    務員職務上委託他人掌管文書罪及前述論罪科刑之電業法第
    106條之竊電罪間，有方法、目的之牽連犯關係，惟被告上
    開行為，均於新法修正施行前，且有方法、目的之牽連關係
    ，而有修正前刑法55條後段規定之適用，爰不另為免訴之諭
    知，附此敘明。
據上論斷，應依刑事訴訟法第299條第1項前段，電業法第106條
第3款，刑法第2條第1項前段、第11條前段、修正前刑法第28條
、第41條第1項前段，罰金罰鍰提高標準條例第1條前段、罰金罰
鍰提高標準條例第2條，現行法規所定貨幣單位折算新台幣條例
第2條，判決如主文。
本案經檢察官甲○○到庭執行職務。
中    華    民    國    95    年    10    月    17    日
                  刑事第四庭    審判長法  官  林宜民
                                      法  官  林學晴
                                      法  官  柯雅惠
上正本證明與原本無異。
如不服本判決，應於送達後十日內向本院提出上訴狀（須附繕
本），上訴於台灣高等法院台中分院。
                                      書記官  郭佳雯
中    華    民    國    95    年    10    月    17    日
附錄：
電業法第106條：
有左列行為之一者為竊電，處5年以下有期徒刑、拘役或5百元以
下罰金：
一  未經電業供電，而在其供電線路上私接電線者。
二  繞越電度表或其他計電器，損壞或改動表外之線路者。
三  損壞或改變電度表、無效電力計、其他計電器之構造，或以
    其他方法使其失效不準者。
四  在電價較低之線路上，私接電價較高之電器者。
五  包燈用戶，在原定電燈盞數及瓦特數以外，私自增加盞數或
    瓦特數者。
六  電力用戶，在原申請馬力數、瓩數或仟伏安數以外，私自增
    加馬力數瓩數或仟伏安數者。


司法院資訊處製作；財團法人民間司法改革基金會備份。
